【裁判字號】    98,訴,424
【裁判日期】    990917
【裁判案由】    違反政府採購法
【裁判全文】
臺灣花蓮地方法院刑事判決               98年度訴字第424號
公  訴  人  臺灣花蓮地方法院檢察署檢察官
被      告  丁○○
選任辯護人  林國泰律師
被      告  己○○
選任辯護人  曾泰源律師
被      告  乙○○
選任辯護人  林國泰律師
被      告  壬○○
            戊○○
            甲○○
            庚○○
            丙○○
上一人之
選任辯護人  林國泰律師
上列被告等因違反政府採購法等案件，經檢察官提起公訴（98年
度偵字第3748號），本院判決如下：
    主  文
丁○○共同犯政府採購法第八十七條第六項之妨害投標未遂罪，
處有期徒刑伍月，如易科罰金，以銀元佰元即新臺幣玖佰元折
算壹日，減為有期徒刑貳月又拾伍日，如易科罰金，以銀元佰
元即新臺幣玖佰元折算壹日；又共同連續犯政府採購法第八十七
條第四項妨害投標罪，處有期徒刑拾月，減為有期徒刑伍月，如
易科罰金，以銀元佰元即新臺幣玖佰元折算壹日。應執行有期
徒刑陸月，如易科罰金，以銀元佰元即新臺幣玖佰元折算壹日
。
己○○、乙○○共同犯政府採購法第八十七條第六項之妨害投標
未遂罪，各處有期徒刑伍月，如易科罰金，以銀元佰元即新臺
幣玖佰元折算壹日，減為有期徒刑貳月又拾伍日，如易科罰金，
以銀元佰元即新臺幣玖佰元折算壹日。
壬○○、戊○○、甲○○、庚○○共同犯政府採購法第八十七條
第六項之妨害投標未遂罪，各處有期徒刑肆月，如易科罰金，以
銀元佰元即新臺幣玖佰元折算壹日，減為有期徒刑貳月，如易
科罰金，以銀元佰元即新臺幣玖佰元折算壹日。
丙○○無罪。
    事  實
一、緣丁○○與己○○係夫妻，其2 人共同經營「暐達土木包工
    業」（以下簡稱暐達土木），蘇色萍（另經檢察官為不起訴
    處分）係「長富營造股份有限公司」（以下簡稱長富公司）
    負責人，壬○○係「玉卍營造工程有限公司」（以下簡稱玉
    卍公司）負責人，戊○○係「進昱營造有限公司」（以下簡
    稱進昱公司）實際負責人（名義負責人係其妻林美惠），庚○○係「中和土木包工業」（以下簡稱中和土木）負責人，
    甲○○係「裕國土木包工業」（以下簡稱裕國土木）負責人
    ，乙○○係「昇騰營造有限公司」（以下簡稱昇騰公司）實
    際負責人（名義負責人係羅慶璋），丙○○係「冠元營造股
    份有限公司」（以下簡稱冠元公司）負責人。
二、丁○○、己○○、壬○○、戊○○、庚○○、甲○○及乙○○與不詳之廠商及真實姓名年籍不詳之成年人數人等人共同
    意圖影響決標價格及得標者，而於民國93年7月22 日晚間相
    約聚在花蓮縣花蓮市○○路○段210號「四季餐廳」，以「開
    小標」之方式協議翌日之花蓮農田水利會如附表所示工程之
    得標廠商及回扣金額，未得標廠商則不為投標或價格之競爭
    ，其方式係由不詳姓名年籍之成年人數人主持上開聚會，逐
    一唱名如附表所示之工程，由參加之廠商決定欲由何廠商以
    多少價格得標及回扣金額後，並由廠商自行協議填具空白標
    單及蓋章（其中戊○○將進昱公司之大、小章委由壬○○到
    場代為填寫），而丁○○及己○○則帶去不知情之練旻峮（
    原名練秀鄉）前去，由己○○指示練旻峮將該結果紀錄在事
    前已作好之得標結果表內。嗣因同日晚間11時許，經警據報
    至現場查獲而未能得逞。
三、丁○○另與孫三權及陳志明（孫三權、陳志明2 人均另經本
    院以96年度訴字第176號案件判處孫三權有期徒刑7年6 月、
    褫奪公權4年；判處陳志明有期徒刑6年2月，褫奪公權4年在
    案，且經臺灣高等法院花蓮分院以98年上訴字第107 號判決
    駁回其三人之上訴）協議，共同基於意圖影響決標價格，而
    協議或以其他合意，使廠商不為投標或不為價格之競爭之概
    括犯意聯絡，由孫三權及陳志明於不詳時間與蘇色萍協議，
    而使丁○○於花蓮農田水利會如下之工程不為投標：
  (一)於94年11月16日辦理「縣界圳七支線等改善工程」招標案中
    ，孫三權及陳志明為圖利蘇色萍之長富公司，先於94年11月
    16日下午2 時之開標時間前，由孫三權以不詳方式探知各投
    標廠商所投標之底價後，得知丁○○亦參與該次投標，因此
    造成此標案無法確定由長富公司得標，為排除丁○○之投標
    ，乃由陳志明於開標當日下午2時12 分許，以電話聯繫丁○○，告知目前該工程尚未開標，並協議丁○○同意孫三權等
    人抽取其投標資料而不為投標。經丁○○要求孫三權等人承
    諾同年月18日下午2 時開標之「玉東圳二支線等改善工程」
    應由其得標，得孫三權等人承諾後，丁○○旋同意孫三權及
    陳志明將其所投標之相關資料全部抽取，而未出現在投標廠
    商名單中，以此方式不為投標。嗣當日開標結果，長富公司
    果以最低標新臺幣（下同）310萬元順利得標。
  (二)於94年11月17日辦理「新城圳幹支分線等改善工程」招標案
    中，孫三權及陳志明為圖利丙○○所經營之冠元公司，先於
    94年11月17日上午9 時許之開標時間以前，由孫三權以不詳
    方式探知各投標廠商所投標之底價後，得知丁○○已以郵寄
    方式參與投標，為確定該招標案能由冠元公司得標，且為再
    次確認丁○○同意上揭取得同年月18日之「玉東圳二支線等
    改善工程」由其得標之條件，同時並要求丁○○同意不參與
    當日開標之上開「新城圳幹支分線等改善工程」之競爭。孫
    三權與陳志明乃於94年11月17日上午8時44 分許，共同以電
    話聯繫丁○○再次確認，惟因丁○○該次投標係以郵遞方式
    為之，故由丁○○同意後以抽取投標資料中之標單，造成資
    料不全而廢標方式而不為投標。嗣當日開標結果，暐達土木
    果因投標資料欠缺標單而資料不全造成廢標，嗣冠元公司順
    利以最低標之352萬元標價得標。
四、案經臺灣花蓮地方法院檢察署檢察官自動檢舉簽分偵查起訴
    。
    理  由
甲、有罪部分
壹、證據能力
一、證人辛○○於檢察官偵查時之陳述，未經具結，且被告己○○、丁○○、壬○○、戊○○、庚○○、甲○○、乙○○及
    被告己○○、丁○○之辯護人均否認證人辛○○於檢察官偵
    查時陳述之證據能力，認無證據能力。
二、證人練旻峮於警詢時之陳述，係屬被告以外之人於審判外之
    陳述，被告己○○、丁○○、壬○○、戊○○、庚○○、甲○○、乙○○及被告己○○、丁○○之辯護人均否認證人練
    旻峮於警詢時證述之證據能力，且亦不符合特別規定，認無
    證據能力，但可作為彈劾或佐證其於警詢陳述之可信度。
三、證人練旻峮、壬○○於檢察官偵查時之陳述，業據具結，且
    被告等人及辯護人均不否認渠等於檢察官偵查時陳述之證據
    能力，又無特別不可信之情況存在，認具有證據能力。
四、證人即共同被告壬○○、庚○○、甲○○於警詢時之陳述，
    雖被告乙○○、丁○○、戊○○、庚○○、甲○○、壬○○
    、庚○○等人及丁○○、乙○○之辯護人均否認證人即共同
    被告壬○○、庚○○、甲○○於警詢陳述之證據能力，惟渠
    等於本院審理時就部分事實之證述或稱已於警詢時為陳述、
    或稱因時間久了現在忘記了、或證述在警詢已陳述過，而不
    願再為重覆陳述、或有於警詢中之陳述內容略有不相符之情
    形，惟證人即共同被告壬○○、庚○○、甲○○於本院審理
    時均稱渠等於警詢之陳述內容實在，且均係基於自由意識所
    為之陳述。本院審酌渠等於警詢中之證述時點距案發日較為
    接近，當時記憶自較深刻，可立即反應所知，不致因時隔日
    久而遺忘案情；且較無來自共同被告或其他成員同庭在場之
    壓力而出於虛偽不實之指證，或事後串謀而故為迴護被告之
    機會，揆諸上開說明，渠等於警詢中所為之陳述，客觀上應
    具有較可信之特別情況，且亦為證明犯罪事實存否所必要，
    依上揭規定，認有證據能力。
貳、實體部分
一、犯罪事實欄二部分
    訊據被告丁○○、己○○、乙○○、壬○○、戊○○、甲○○、庚○○等人均矢口否認有何協議使廠商不為投標或不為
    價格之競爭未遂之犯行。被告丁○○辯稱：我是暐達土木的
    工地主任，其餘事項我未參與，暐達土木係由己○○負責投
    標事務，我於93年7月22 日雖有到四季餐廳，但我在喝酒，
    喝得很醉云云；被告己○○辯稱：我於93年7月22 日確實有
    去四季餐廳，因為當天有人打電話給我，叫我去一個地方，
    但我聽不清楚，後來是乙○○跟我說，我才帶練旻峮及丁○○一起去四季餐廳，到達餐廳後，並沒有看到其他人，因為
    有空位，我們就坐下去吃那些人用過的餐點，我並沒有看到
    現場有無人逐一唱名工程、何人投標及回扣的事情，我也沒
    有看過練旻峮所稱之工程得標商紀錄表云云；被告乙○○則
    辯稱：我並沒有到四季餐廳，但有一外號叫「老二」的人來
    我家跟我聯絡，要求我們參與這個會議，是針對水利會議來
    開會，因他沒有說這個會是要幹嘛，我也沒有參加云云；被
    告甲○○辯稱：我於93年7月22 日有到四季餐廳外面，但沒
    有進去，是有一年輕人打電話叫我去那裏，他口氣很不好，
    問我水利會的標單有無投標，我說有投標，他就叫我上來，
    並帶我到四季餐廳門口，我不願意去，他就叫我把公司的大
    小章交給他，我有問他要公司大小章做什麼，但他叫我不要
    管，我不敢不給他，怕遭到他們報復，因為同業間常有類似
    遭毀壞工廠設備之情形云云；被告庚○○則辯稱：93年7 月
    22日我有到四季餐廳，有兩個人叫我拿公司大小章出來，他
    打電話給我時就已經跟我說要帶公司大小章給他，說要蓋一
    個標單，標單是空白的，我想蓋上去也無所謂云云。經查：
  1.上揭犯罪事實，業據被告戊○○、壬○○於警詢時自承在卷
    ，且經證人練旻峮、證人即共同被告壬○○、甲○○、庚○○於檢察官偵查、本院審理時證述綦詳，並有廠商投標單、
    空白標單、上開得標結果紀錄表、印泥、工程招標公告可稽
    。
  2.證人練旻峮於檢察官偵查時證稱：被告己○○是我的老闆娘
    ，於93年7月22 日，被告己○○有帶我到四季餐廳去吃飯；
    招標公告是老闆娘即被告己○○叫我帶去的，表格是在玉里
    打好帶去的，但「底價」的部分並不是我填寫的，有關「得
    標廠商」及「金額」應該是我寫的，是依據當時有人喊出廠
    商及得標金額，我記上去的，寫的應該是第二天要開標的工
    程，因為太久了有點忘記，之前在警局講的都實在，當時距
    離發生的時間比較近；我不知道當天有無水利會的人在場。
    當天晚上被告壬○○有無在現場，我沒有印象，因為係臨時
    ，被告丁○○、己○○帶我去的；警察來時，大部分的人都
    走了，我們還在那裡吃飯；至於花蓮縣警察局花警刑偵一字
    第09500247000號警卷第185頁的表格（回扣金統計表）應該
    是我做的，我之前說是己○○叫我做的，我講的應該就是；
    表格上面的字應該是我寫的，如何填寫我有點忘記，應該是
    我之前所講的，我之前說是依照表決的結果填寫，應該是如
    此；又上開警卷第183至184頁的表格（領標單廠商明細表）
    這2 張不是我做的，那時候那些東西是在我這邊，但我不確
    定是誰拿給我的，上面打勾代表何意我不知道，因為不是我
    寫的，當天丁○○應該有在場，當時丁○○是否喝醉我不記
    得；我當時說該表所列金額是圍標的回扣，事實上怎樣我不
    太清楚，金額是被告己○○要我寫的，公司的負責人是被告
    己○○，事務上的事情應該是老闆即被告丁○○處理，瑣碎
    的事情應該是老闆娘即被告己○○處理，至於發薪水則由老
    闆娘己○○負責，所以管錢的應該也是老闆娘己○○；我參
    加這種會議只有這1 次，出席的應該就是我之前講的，之前
    警詢所述皆實在；而當天在場的我大都不認識，我也沒注意
    這種事情，我就坐在老闆娘即被告己○○的旁邊，她叫我寫
    什麼我就寫什麼，我就坐在旁邊吃東西，確實的狀況印象不
    深；我之所以離開暐達土木，是因為我受傷住院，出院後休
    息一段時間，就沒有再回去做了；我在公司沒有見過類似黑
    道人物騷擾等語明確。又證人練旻峮於警詢亦時陳述：去四
    季餐廳時，被告己○○並沒有告訴我要做什麼事，她告訴我
    說等一下叫我做什麼，我就做什麼，而我也照做了；到達四
    季餐廳時，被告己○○叫我寫資料，她有叫我從玉里帶來的
    1 張將要開標工程名稱、押標金、廠商資格及底價的表格，
    將22日參加宴會表決的結果得標廠商及金額填寫上去；我填
    寫的得標廠商及金額的方式，係經由他們開完會後，有人會
    喊出是何廠商得標及金額多少。表格內有「底價」及「金額
    」，我不知道是何意，是被告己○○叫我打字上去的，表格
    內之工程是23日要投單開標；警方於93年7月22晚間8時30分
    許，在四季餐廳所發現之圍標回扣統計表，表格是我畫的，
    其中內容工程名稱，押標金及廠商資格是由政府採購公告編
    列出來，底價部分是由老闆娘己○○所算的成本價，得標廠
    商及圍標回扣金額是當日在四季餐廳與會人員其中1 人告訴
    我，我再填寫上去的，而告訴我填寫圍標回扣金額之人，是
    1位中年男人，特徵我記不起來；另外水利會93年7月22日公
    開招標11項工程參與投標廠商名冊統計表，我是如何取得的
    ，我不確定，可能是我在現場填寫資料完後，順手收拾桌面
    紙張，放置在我的資料夾內；當時在四季餐廳內，並沒有人
    將投標廠商名冊統計表發放給在場圍標廠商，該廠商名冊統
    計表內沒有我們公司參與當日水利會投標資料，當日我們從
    玉里出發時，除了攜帶圍標回扣金統計表之外，被告己○○
    還叫我帶93年7月22日花蓮農田水利會11 項工程招標資料等
    語綦詳。雖證人即練旻峮於檢察官偵查時就部分細節陳述，
    有表示忘記、或不清楚之情事，但證人練旻峮一再強調伊於
    警詢所述實在等語，參與警詢時較接近案發時點，證人印象
    及記憶當較為深刻，且有回扣金統計表1 張在卷可稽（見花
    蓮縣警察局花警刑偵一字第09500247000號警卷第185頁），
    是足認證人練旻峮證述之情節前後大致相符，亦與事實吻合
    。復證人即被告己○○於警詢時證述：我是暐達土木的負責
    人，93年7月22 日我有跟被告丁○○、證人練旻峮一起到四
    季餐廳等語；又證人即共同被告己○○於本院準備程序時稱
    暐達土木是我與我先生丁○○一起經營，丁○○負責工地方
    面，我負責業務部分，丁○○計算好工程費用後，會告訴我
    要不要投標，若覺得可以投標，我就去辦理投標事宜等語綦
    詳。況被告丁○○於本院另案審理時及檢察官偵查時亦證稱
    ：我是暐達土木負責人，投標金額係由我決定等語明確，益
    足認被告丁○○與被告己○○係共同經營暐達土木，且就工
    程投標事宜，係由被告丁○○負責計算且為決定是否參與投
    標，而被告己○○再依被告丁○○之指示為投標事宜。況若
    93 年7月22日晚間，被告己○○、丁○○至四季餐廳之目的
    僅係朋友間相約吃飯及喝酒，其二人為何還攜同暐達土木的
    員工練旻峮一同前往，且練旻峮尚聽從被告己○○之指示，
    攜帶花蓮農田水利會11項工程招標資料、回扣金統計表格，
    顯見係被告己○○、丁○○於接到電話聯絡有關水利會工程
    標案開小標的事情，才一同前往四季餐廳，並攜同練旻峮前
    往做紀錄；而水利會於93年7月23 日有工程開標之情事，既
    為被告己○○、丁○○所明知；再者，被告丁○○於警詢時
    亦自承：於93年7月22 日我開車載被告己○○、證人練旻峮
    到四季餐廳，我們三人坐同一桌，我都可以看到我太太即被
    告己○○和會計練旻峮做的任何事情等語明確；更足認暐達
    土木是由被告己○○與被告丁○○共同經營，且有關於參與
    工程投標事宜，亦係由其二人共同參與，並非如被告丁○○
    所述，其僅為工地主任，暐達土木都是被告己○○處理云云
    ；又證人練旻峮之所以會記載花蓮縣警察局花警刑偵一字第
    0950024700號警卷第185 頁的表格（回扣金統計表），係因
    為被告己○○叫證人練旻峮為記載，則被告己○○豈可能不
    知道有該表單存在之情事？況被告己○○、丁○○、證人練
    旻峮三人當時同坐一桌，被告己○○、丁○○又係因為水利
    會工程當天要開小標而到四季餐廳內，豈可能不會注意當天
    現場進行之情況？雖被告丁○○於警詢時，經員警告知證人
    練旻峮警詢證述之內容時，被告丁○○始改稱：我只顧著喝
    酒，只看到有吃飯、喝酒，並沒有注意桌上有無紙張或己○○有無叫練旻峮填寫資料云云；復被告丁○○於檢察官偵查
    時及本院審理時，則改稱我當時喝醉了云云，其不僅前後辯
    稱顯然不一，且與上揭證人練旻峮證述、共同被告己○○所
    述，及其於本院另案審理證述情節皆顯不相符，顯見係事後
    臨訟卸責之詞，不足採信。是被告己○○、丁○○所辯，顯
    與事實不符，堪難採信。
  3.證人壬○○於檢察官偵查時證稱：我是玉卍公司負責人，我
    於93年8月3日在警局所言實在，我於93年7月22 日到四季餐
    廳，是因為有人打電話來叫我過去，我心裡大概知道是有關
    工程的事，我不認識在四季餐廳現場發水利會空白標單的人
    ，現場有很多廠商，我有拿到幾張空白標單，我不知道空白
    標單的用意，上開警卷第192頁至第193頁之光復埤池等綠美
    化工程及虎頭圳三支線工程改善工程之標單影本各1 紙是我
    填寫的，我警詢時稱光復埤池等綠美化工程以586 萬為底價
    ，以161萬得標的用意，是如果有以586萬元得標，就要拿出
    161 萬元出來，至於如何分，我就不知道，這工程我沒有丟
    標單，就是給他們處理，但第2 天我沒有得標，他們不見得
    是用我的牌得標，如果確定以該底價給我做的話，就照約定
    拿錢出來，但這個工程後來我沒有做；當天我有幫進昱公司
    填寫標單，是在場主事的人叫我在空白的標單上寫上價錢，
    說他們作業要用，進昱公司的老闆也沒有跟我講想要這2 個
    工程等語明確。且證人壬○○於本院審理時證稱：於93年 7
    月22日晚上10點多員警到四季餐廳時，我不在場，我是於當
    日晚上7、8時許，去四季餐廳，但我不知道是誰叫我去的；
    當天我跟我父親辛○○一起去，我們要去之前有跟被告戊○○聯絡，我有去被告戊○○家問他說要不要一起去花蓮，關
    於我是否接獲電話以後才去被告戊○○家一事，太久了，我
    忘了，而我為何會去戊○○家問他要不要一起去乙情，細節
    我也已經忘記了，是因為有人打電話來，我才會問他是不是
    有人有打電話給他；我去他家以後，我忘了他如何跟我說；
    但戊○○有把印章交給我，至於戊○○為何會把印章交給我
    ，當初不知道是怎麼講的，我現在不知道，且細節對話我也
    不記得，戊○○沒有說要投標，他的印章可以拿去用，當時
    如何說我已經忘記，我們當時去四季餐廳並不是說要去投標
    ；（提示上開警卷第186至第191頁93年8月3日壬○○警詢筆
    錄）我在警詢中所說實在，我在95年10月20日在檢察官具結
    證稱的證詞實在。（提示98他字179號卷第64、65 頁）當時
    我跟檢察官所說實在；被告戊○○交給我印章時，因為他說
    他的標單已經正式投標截止，所以空白標單並不能構成可以
    更動他的投標標單的法律效力，所以他說沒關係，有關於他
    是否有授權印章給我使用，他是說看情況，意思是說如果蓋
    這個是不會影響到他的公司沒有關係，就可以蓋；當初去四
    季餐廳是接到電話叫我們要去，打電話的人叫我們要帶印章
    去，我沒有很清楚要做什麼，但大概知道要做什麼，我大概
    知道就是我在警察局偵查中所說的那些事情；至於我為何在
    93 年7月22日當天會拿我們公司的大小章蓋在標單上乙事，
    我在警察局已經回答過；（問：是否不一定實際上將來投標
    時用你們公司名義投標，只要你們在只要在7月22 日聚會時
    寫了標單交給該集團，到時候不論實際是誰得標，集團會將
    該工程交給你們做？）因為我不是集團的人，我也沒有真正
    的得標，所以我不知道說是否事後會將工作交給我；當初去
    四季餐廳寫這些標單的時候，並沒有約定只要四季餐廳寫的
    標單得標的話，照約定拿錢出來，工程就會給我們做；（問
    ：當時你在95年10月20日說不見得用我的牌得標，如果確定
    要給我做的話，就照約定拿錢出來？提示95年偵字第3307號
    卷）檢察官應該中間還有一句話，我才會這樣回答，因為我
    回答不見得用我的牌得標，如果確定要給我做的話，就照約
    定拿錢，這句話之前檢察官應該還有問我另外一個問題，因
    為這個答案跟檢察官上面問的問題第二天你是否有得標是不
    相關的；關於我於警詢說後來沒有交給我們施作，是因為警
    察查獲的關係一事，我拒絕回答，因為這是涉及我自己是否
    犯罪部分我拒絕回答；當天在四季餐廳現場是一些年輕人，
    看起來像是混混，都是這些年輕人在講話，不是我們廠商自
    己之間去洽談投標那個工程，要付出多少利潤，是這些年輕
    人在主持等語綦詳。而證人即被告壬○○於警詢時係證述：
    我是玉卍公司負責人，警方於93年7月22日下午10 時據報在
    花蓮縣花蓮市○○路○段四季餐廳內有圍標工程，警方到場
    時我不在場，但我有去；我不清楚是何人於當日下午5 時許
    以打電話（未顯示來電號碼）給我父親辛○○約我們至吉安
    鄉○○路台塑加油站等候，說要協議工程投標事宜，當晚約
    8時許，就有1位年輕人駕駛銀灰色休旅車告訴我們跟他走，
    我們就尾隨該年輕人到四季餐廳，到現場時有3桌，大約 10
    幾人，後來陸陸續續又有人進來，很多包商都認識，但叫不
    出名字；我們到達之後，有好幾個年輕人輪流發言，並有人
    發花蓮農田水利會93年7月23日要開標第11 項工程空白標單
    ，欲要投標的包商必須把俗稱「搓湯圓」先行提出，看誰「
    搓湯圓」的金額高就由誰得標，不想投標的包商就由主持之
    年輕人將空白標單交由陪標廠商填寫高於他們所擬定之金額
    之底價進行陪標；我還替瑞穗鄉鶴岡村鶴岡98-1號進昱營造
    有限公司負責人林美惠填寫光復埤池等綠美化工程586 萬及
    虎頭圳三支線改善工程248萬等2標，我替進昱公司所填寫陪
    標標單內總價額，是由當晚主持圍標集團成員指示陪標廠商
    填寫上去的；俟我們得標、陪標的廠商寫好空白標單後，當
    場有年輕人會收走填寫好的空白標單，但我不清楚他們拿走
    標單後做何處理；93年7月22 日當晚我有填寫光復埤池等綠
    美化工程及虎頭圳三支線工程改善工程，其中光復埤池等綠
    化工程集團是以586萬元為底價，我是以161萬得標工程；我
    們開小標得標工程後，因為沒有開標確定，所以我不清楚他
    們怎麼處理「搓湯圓」之金額；當晚我還替瑞穗鄉鶴岡村鶴
    岡98-1號進昱營造有限公司負責人林美惠填寫光復埤池等綠
    美化工程586萬及虎頭圳三支線改善工程248萬等2 標；我替
    林美惠所填寫陪標標單內總價額係由當晚主持圍標集團成員
    指示陪標廠商填寫上去的；警方在現場發現彌封之光復埤池
    等綠美化工程及虎頭圳三支線改善工程投標工程袋，為我所
    有，本來93年7月22日下午5時許為投標截止收件時間，我因
    為沒有投標，我把標單帶到現場而忘記帶走；我雖然沒有投
    標上述2 項工程，但我們只要依約支付搓湯圓之金額，圍標
    集團會安排工程承包權給我們；包商完全沒有主控權，完全
    被集團控制，集團要給陪標廠商多少利益就多少，陪標廠商
    沒有說話之餘地等語明確。則當日被告等人至四季餐廳的目
    的，係要針對農田水利會工程招標案先進行開小標、搓湯圓
    ，使廠商不為價格競爭或不為投標等情至為明顯。況且被告
    戊○○於警詢及本院審理時陳述：我是進昱公司實際負責人
    ，名義上登記負責人林美惠是我太太，93年7月22 日我有接
    到年輕人打電話給我，口氣很不好，叫我到花蓮縣花蓮市○○路加油站講農田水利會圍標的事，我知道圍標工程是違法
    的，我不想參與，他們要我一定要去，不然公司印章託人帶
    上來，所以我才把進昱公司之大小章（非公司登記章）交給
    玉卍公司負責人鐘毅良，我就交待壬○○要蓋章就讓他們蓋
    ，我已把真正的標單投到農田水利會；有關於四季餐廳內發
    現蓋有進昱公司大小章之資料上面之金額並不是我寫的，也
    不是我太太林美惠所寫，至於是誰寫，則要問幫我帶印章去
    四季餐廳之壬○○才會清楚等語。是上揭證人即被告鍾毅於
    本院審理時稱已忘記或表示警詢已為陳述，不願再為重覆陳
    述之情形，因證人即被告壬○○經提示其警詢筆錄、偵查筆
    錄，均表示其於警詢、偵查所述是實在的，且觀其於警、偵
    證述內容大致相符，並無矛盾，且與被告戊○○之陳述相吻
    合，故認證人壬○○於本院陳述與警詢陳述不符部分，其警
    詢證述之內容較為可採。益見被告壬○○、戊○○於事前已
    知悉不詳姓名年籍之年輕人要其帶公司的大、小章赴約，且
    是要進行農田水利會投標工程事先進行開小標、搓湯圓之情
    事，被告戊○○決定不親自參與，而將進昱公司之大、小章
    交付予被告壬○○委由被告鐘毅良代為參與，顯係授權予壬○○為之，足見被告戊○○、壬○○主觀上均具有要參與圍
    標、搓湯圓（意圖影響決標價格、或獲取不法利益，而協議
    使廠商不為投標或不為價格競爭之故意甚為明確），其二人
    亦有犯意聯絡及行為分擔至明。又當日前往四季餐廳之人多
    為包商，業據證人即被告壬○○、甲○○、庚○○、證人練
    旻峮證述明確，於該現場是由好幾個年輕人輪流發言，並有
    人發放花蓮農田水利會93年7月23日要開標第11 項工程空白
    標單，欲要投標的包商必須把俗稱「搓湯圓」先行提出，看
    誰「搓湯圓」的金額高就由誰得標，不想投標的包商就由主
    持之年輕人將空白標單交由陪標廠商填寫高於他們所擬定之
    金額之底價以進行陪標，再由年輕人將標單收走，有人會喊
    出是何廠商得標及金額多少，練旻峮就記載下來等情甚為明
    確。
  4.證人即被告甲○○於本院審理時證稱：我是裕國土木負責人
    ，於93年7月22日晚上我有接到電話叫我去30 米路加油站等
    ，我就去了，對方開1 輛車子過來，我跟他說我的標單前一
    天已寄出，叫我來做什麼，對方說不管，要我跟他走，我就
    開自己的車子跟在他們的車子後面，到達四季餐廳，我不認
    識對方；我到四季餐廳時，有看到鐘毅良和辛○○的車子，
    我當時不認識丁○○、乙○○等人，所以沒有注意看他們是
    否在場；年輕人就叫我把印章拿出來，我就把印章交給他，
    我之所以會帶印章去，是因為我們做工程的很可憐，時常會
    遇到這些莫名其妙的事，我之前有遇過這樣的情形，我做公
    家機關的工程一、二十年的經驗，但我沒有遇過類似別人約
    我見面，就要我交付公司大小章之情事；我忘記當天在場有
    提到關於農田水利會工程的事，我不知道現場有無開小標，
    有無人喊哪個廠商得標，因為我去不到3 分鐘，我就離開了
    ，警方發現扣有裕國公司之大小章的投標單上面的印章是我
    蓋的，是年輕人將我印章拿去蓋等語綦詳；證人即被告甲○○於警詢時陳述：我是裕國土木公司負責人，警方在四季餐
    廳內發現蓋有裕國公司章及私章之農田水利會專用標單，上
    面所寫迪家圳三支排水改善工程340 萬元、迪佳圳二幹支線
    改善工程400萬元、虎頭圳三支改善工程278萬元，印章是我
    蓋的，但上面金額我不知道是誰填寫的，我在四季餐廳外面
    同意另外蓋公司章及負責人章之空白標單交給圍標集團後就
    離開等語綦詳；雖證人即被告甲○○關於上揭蓋有裕國公司
    大小章之農田水利會專用標單是否為其親自用印之前後陳述
    不一，惟證人即被告甲○○於檢察官偵查時業已稱其係把公
    司大小章交給年輕人他們等語；雖無積極證據證明上揭印章
    是甲○○所親蓋，但足認係甲○○確有同意在標單上用印等
    情，業據甲○○於本院審理及警詢時陳述一致，故認被告甲○○亦有同意填寫上開標單及用印，以便年輕人及其他包商
    就工程投標案進行協議不為投票或不為價格競爭之情事。
  5.證人即被告庚○○於本院審理時雖證稱：對方電話中要我帶
    中和土木的大小章，我不知道是跟水利會工程有關云云；惟
    證人即被告庚○○於警詢時陳述：93年7月22日下午8時許，
    有人打電話跟我說有事情要跟我講，我心裏想是農田水利會
    的事，當晚在四季餐廳主持圍標集團成員，我都不認識，反
    正就是一群年輕人，他們叫我蓋章不要標而已，而且叫我把
    印章交給他，我就交給他，他填好後，就把印章還給我，我
    就走了等語綦詳；且證人即被告庚○○於本院審理時證稱：
    在標單上蓋公司的大、小章是年輕人拿去蓋的，他們跟我說
    印章拿來，但口氣沒有很好；至於拿印章期間，他們有沒有
    叫我不要投標農田水利會的工程，因為事情經過很久，我也
    記不清楚了，我在刑事組已有陳述；我之前在警局有說他叫
    我不要投標，當時所述是實在的。是被告庚○○證述現場的
    年輕人叫其不要投標，並要其交付印章，遂將印章交付予年
    輕人蓋印在投標單上等情至為明確。亦認被告庚○○有同意
    蓋中和土木大小章於年輕人所提供之標單上至明。
  6.綜上，足認被告等人至四季餐廳現場參正、或委由他人參與
    、或有交付印章予年輕人時，均已知悉係為了農田水利會之
    標案而要先進行開小標及搓湯圓事宜，即明知是要使部分廠
    商不為價格競爭或不為投標等情至為明顯。另被告己○○、
    乙○○、壬○○、戊○○、甲○○、庚○○等人均稱是迫不
    得已，若不配合，恐遭報復，才會前往四季餐廳、或同意蓋
    印在投標單云云。然證人練旻峮證述：並未見有黑道人士至
    暐達土木等語綦詳；且證人即共同被告壬○○於本院審理時
    亦證稱：我在警詢時說，我們包商完全沒有主控權，完全受
    集團控制，集團要給圍標廠商多少利益就多少，陪標廠商沒
    有說話的餘地，我希望警方將圍標成員繩之以法，我們包商
    參與係迫於無奈，不配合又怕他們找麻煩，這些話是實在的
    ，我之前有聽過包商被暴力集團施加暴力過，但我不知道包
    商的名字，工地場所遭破壞，這位被施暴的包商，聽說是因
    為拒絕參加這個圍標集團他們的調配，所以才遭到報復；但
    是在四季餐廳的年輕人並沒有恐嚇、威脅、打罵我們，或說
    不配合要對我們不利之話，且於電話聯絡時，只是口氣較凶
    ，並沒有說要如何對我們不利，我們會害怕是因為我們自己
    想會跟我聽到的不配合的廠商一樣遭到報復之情形，所以才
    會害怕等語明確。又證人庚○○於本院審理時亦證稱：年輕
    人叫我不要投標時，口氣不好，但打電給我時，口氣也不好
    ，我在警詢時說我被迫參加是不實在的，我是說我們包商有
    苦衷，因為外面有專門搞這些工程的人，我們不敢得罪他們
    ，因為如果有得罪他們，他們會用暗的方式破壞機械，但我
    從四季餐廳離開後並沒有報案，而且我不清楚有無看到我們
    所講的年輕人對在場的人施以強暴、恐嚇、脅迫之情形，也
    沒有看到這種情形；至於年輕人向我要印章時，也沒有對我
    施強暴、恐嚇、脅迫，只是口氣不好，而他們要我不要投標
    時，也沒有對我強暴、脅迫等語綦詳。復被告己○○、乙○○、壬○○、戊○○、甲○○、庚○○等人於本院審理時亦
    證稱：年輕人只是口氣不好，並沒有恐嚇、脅迫之情事等語
    明確。是被告等人對於其是否願意配合就投標案件為協議、
    於年輕人所提供之標單上用印，仍有意識自由可為判斷利弊
    而為自行決定是否願意配合，且依其自由意識而為決定之自
    由並未受到剝奪或壓迫，被告等人終究決意與該些年輕人配
    合為之，足認被告等人確有與該等年輕人間有犯意聯絡及行
    為分擔至為灼然。況被告等人均辯稱曾有聽聞有廠商不願配
    合，事後工廠、工地遭到毀損或破壞之情事；而渠等既已知
    悉當日係因為農田水利會工程招標案件，要求渠等前往四季
    餐廳，並要求渠等攜帶公司大小章前往，又拿出空白招標單
    為蓋章；復渠等於本案發生之前，均有從事工程投標之經驗
    ，當時豈可能不知此種情形即為廠商及集團成員企圖影響決
    標價格及結果公平、公正性，欲事先運作，先由廠商進行協
    議，使部分廠商不為投標或不為價格競爭之情事。雖被告戊○○、甲○○等人辯稱：於當日前往四季餐廳前已將標單寄
    出，且標單金額與開標後之標單金額亦相符，並無參與開小
    標之意思云云，然被告戊○○、甲○○等人雖於赴約前已寄
    出投標單，惟戊○○仍同意壬○○帶其印章前往並為蓋印，
    甲○○亦授權年輕人蓋大小章在年輕人所交付之空白標單上
    ，並交付予上揭年輕人，則於被告戊○○、甲○○同意授權
    蓋印當時即可預知該蓋印後之標單將供開小標、及將來抽換
    標單或更改標單之用乙節，嗣因警於當日晚間當場查獲，致
    渠等目的無法達成，故不能以翌日開出標單之金額仍與其原
    投標之標單之金額相同，而遽以認被告戊○○、甲○○並無
    參與本案之犯意及犯行。是被告甲○○、戊○○所辯，亦不
    足採信。
  7.綜上所述，被告丁○○、己○○、乙○○、壬○○、戊○○
    、甲○○、庚○○等人之犯行均堪以認定，渠等所辯，顯係
    事後卸責之詞，均不足採信。被告丁○○、己○○、乙○○
    、壬○○、戊○○、甲○○、庚○○此部分之犯行，事證已
    臻明確，均堪以認定。
二、犯罪事實欄三(一)、(二)部分
  (一)訊據被告丁○○矢口否認有何違反政府採購法之犯行，並辯
    稱：94年11月16日陳志明雖有打電話給我，但我沒有同意要
    抽標單，我也沒有因為陳志明叫我不要投標才不投標，暐達
    土木沒有計畫就94年11月16日辦理「縣界圳七支等改善工程
    」招標案投標；我沒有參加「新城圳幹支分線等改善工程」
    投票，因為路途遙遠，陳志明、孫三權並沒有打電話要我不
    要參與該工程，我也沒有同意他們抽走我的標單云云。嗣改
    稱：我就「新城圳幹支分線等改善工程」有投標，但不知為
    何廢標云云。經查：
  1.被告丁○○與陳志明、孫三權間於94年11月16日下午至同年
    月17日間有如下之電話通聯紀錄：
  (1)94年11月16日14時12分45秒
    B（陳志明0000000000）：彬哥，現在聽得到嗎？A（丁○○
    0000000000 ）：欸（ㄟ）。B：我的意思這樣啦，我跟你講
    ，你跟嫂子講啦！A：我的電話24小時在監聽喔！B：我知道
    沒關係啦，我看大家要怎樣配合都可以講要什麼。 A：現在
    誰在弄？B：我們啊！A：誰在跟你們？ B：是我們啦，你知
    道誰在弄的啦！A：你去找裡面那一個孫仔啦！B：怎麼樣你
    說。A：這事情我不管。B：現在就是有你的東西在裡面啦！
    A ：你找他啦，我不管。B：他叫我找你啊！A：找我就沒用
    ，你找他說怎麼處理就怎麼處理。 B：好啦，好啦，你不希
    望我跟嫂子講一下。 A：他在講電話，你看裡面孫仔說怎麼
    處理就怎樣處理。B：好。
  (2)94年11月16日14時18分13秒
    B（陳志明）：彬哥。A（丁○○）：欸（ㄟ）。 B：我志明
    啦，我跟他講了，他說看你要不要給他處理。A：是誰？B：
    他們裡面這一個。A：嗯。B：你看呢？ A：看你們啊，我怎
    麼知道？ B：他是說看能不能處理，我是說你看什麼需要可
    以說啊！ A：說叫我跟你們配合我也不要，有些時候都沒有
    照約定走，我是一個正正當當的包商，是在標工作的，又不
    是在那個。 B：對啦，他的意思是說可以的話你就給他處理
    ，不行的話就不要，看你啦，就剩下你而已。 A：不要那個
    好了。B：不要喔！A：我最主要是要標工程而已。 B：沒辦
    法溝通。A ：這工程又沒有多少錢，小工程又不是大工程。
    B： 你的意思是怎樣，沒關係啦，他在我旁邊，看你要不要
    跟他說。A ：誰？B：我們自己的。A：不用牽拖那麼多人啦
    ！B：沒有啦，你現在要不要給我們用就好了啦！A：最主要
    我要工作而已啦！ B：要工作簡單啦，你要工作簡單啦，當
    然要支持1件工作給你，看你啦，喂。A：欸（ㄟ）。 B：彬
    哥，你若要工作我們就下去跟你講就好了。 A：最主要我要
    工作其他沒有什麼。 B：這樣好不好，那你給我們用，工作
    我們下去找你談。 A：沒關係啦，開一開，下一次再處理也
    沒差啦。B ：你這要放給他們，這樣我們也不要，我們不要
    那麼複雜。A：重點我不跟你囉唆，我就是要工作。B：要工
    作好講啦，我下去跟你講啦！A：你什麼時候要下來。B：你
    什麼時候方便？A：先講一講再那個啊！B：沒有啦，現在 2
    點這個要給人開掉啦！A：唉呦！他們那個在1個星期一樣可
    以處理啦！ B：作業就是這樣你也知道啊，你說要工作就簡
    單嗎，已經告訴你這麼多次了，電話中講就講不方便講太明
    。 A：電話中講不方便，你們看誰要下來講，那個什麼時候
    開都沒有差別。B：好啦！A：我又不是外行人啦！ B：我知
    道啦，要工作我下去跟你談，這裡給我處理。 A：講一講再
    說啦！B：不要啦，人家整群在這裡等，已經要作業了。 A：
    沒差啦，我就跟你們說沒有差啦，你就叫裡面的打 1通電話
    給我，就可以處理了嘛，這麼簡單。 B：我下去跟你講，你
    要接電話喔！
  (3)94年11月16日14時22分33秒
    B（陳志明）：彬哥，你等一下。C（孫三權）：喂，志明講
    的有算嗎？A（丁○○）：對，他說什麼？C：志明他說你同
    意給他開（指開標）。A：沒有啦，他說要下來跟我講啦。C
    ：我現在就要開囉！A：我是要工作而已。C：要開了，你現
    在有同意他開標嗎？A：沒啦，叫他下來講。C：不同意啦喔
    ，那我這個就照強的開喔，這一條喔！ A：我的意思是叫他
    下來講一講。C：稍等一下，你再跟他講一下。A：好。 B：
    我要跟你講喔，彬哥。A：我要單純。B：你聽我講完，我給
    你一個方向，就是說下午這個照強的話，我就不要下去跟你
    講了，我也不用了，我會公司講，你若要給他開下午就下去
    跟你說工作，看你要哪一條工作，跟我講就好了，我就弄給
    你。A：不然我們就照約定走。B：你對我啦！ A：你晚上下
    來講好，工作一定順利。 B：我是說現在這個，你肯讓我開
    嗎？ A：等一下，你聽清楚，我是說你晚上下來講清楚，我
    要的是工作，講好，不管是今天還是明天。 B：現在有你的
    ，你就讓我們處理開標，我馬上下去跟你說，你聽有我的意
    思嗎？你等一下我叫老大跟你說。〈背景聲 B：你再跟他確
    認一下。〉A：欸ㄟ。C：喂，阿彬喔，那我現在就把你抽掉
    。A：你叫他晚上下來說，不然明天我一樣不肯喔。C：對，
    對，他等一下會下去，今天下午我就把你抽掉，還有捲毛的
    。A：好，沒有關係。C：好，你等一下。〈背景聲 C：再跟
    他確認。〉 A：他傍晚一定要下來，不然明天我就不肯了，
    你講1句話就好了。B：你在下港等我，我馬上下去。 A：好
    啦！
  (4)94年11月16日14時31分18秒
    A（丁○○）：喂。B（孫三權）：阿彬喔！A：ㄟ。B：你是
    要18號下午的那個是嗎？A：是啊！B：你叫他也不要下去了
    ，他下去之後時間太晚，再上來還要準備工作來不及啦，反
    正答應你這一條就要弄給你就好了，你18號下午2點的嘛！A
    ：對。 B：那17號晚上要寫嗎，你上來寫的時候來弄嘛，你
    現在打電話叫他不用再去了，現在講那個也是沒有用嘛，你
    懂不懂，瞭解嗎？A：有一些事情，我也是跟他們講清楚。B
    ：你是說什麼事情，關於就那1個是不是？A：其他一些事情
    。B：你們明天講不行嗎？A：明天？ B：你心裡的事我知道
    嘛，明天講也可以啦，叫他不要下去了啦，你現在打電話叫
    他回來啦！A：那邊不是用好了嗎？B：還有1 個沒有找到啊
    ！A：吽（ㄏㄡ），不然我就叫他晚一點過來。B：好，可以
    你現在叫他回來，你的目標我知道嘛，所以我們心裡有交流
    電嘛，你明、後天來講都沒有關係嘛，你有他的電話嘛，打
    給他叫他馬上回來。A：好、好。
  (5)94年11月16日14時33分08秒
    B（陳志明）：彬哥。A（丁○○）：你那邊還有重要的事情
    沒處理好，你先回去，裡面還有1個還沒找到，那1個先處理
    ，處理好你再過來。B：好。A：你晚上再過來。 B：晚上要
    處理明天的呢，你看呢？A：看你啦！B：我先回去處理看怎
    樣再跟你說。A：好。
  (6)94年11月16日16時32分15秒
    B（陳志明）：彬哥，你要哪1個先跟我說，我先按下。 A（
    丁○○0000000000，其妻己○○電話）：那個看要怎樣處理
    大家再來說。B：對啊，你也需要跟裡面的說嘛！A：裡面老
    的知道要哪1條。B：玉東的。A：對。B：他有跟我說，那你
    要他說金額多少？那我們要三方面說啊！ A：就要看要拿幾
    斤出來？B：對！對！那幾斤出來不用跟裡面的說嗎？A：不
    用啦！B：那就照行情走，瞭解，那幾號的？A：17明天的。
    B：明天要出來的嘛吽（ㄏㄡ）！A：對。B：我等一下5點半
    進去跟他說一下。A：好。B：看如何，晚上我再給你消息。
    A：好。B：彬哥，不好意思，你再跟嫂子說一下嘛，現在我
    的場子沒有舉手的，都是用紙的。
  (7)94年11月16日18時35分38秒
    B（陳志明）：老大，我志明，我剛才有進去，玉東那1件一
    定會給你。A（丁○○）：欸（ㄟ）。B：那數字方面我們兩
    個講一下，我再跟裡面的說一下就好了。A：ㄏㄡ。B：你今
    天有寄這個，都把他放這就對了，你看呢？ A：你說明天那
    一個？B：你要的東西是明天要丟出來嘛！A：對。 B：今天
    丟進來的東西，我們就把你處理起來，你看呢，我答應要給
    你的玉東就不會答應別人。A：問題是我要拿多少出來呢？B
    ：你到時候算一下，他們一般行情多少你也應該知道啊！ A
    ：這1條空間那麼不好，不能照行情。B：對啊！我知道，沒
    關係，工作好壞你算清楚，你有喜歡，我再跟他們說，說是
    這麼說，還是要成比較重要。 A：你們今天的都有去上面是
    嗎？B：有，都上去上面。A：昨天的跟晚上都要上去是嗎？
    B：對啊！都又上去了。A：都上去了，那明天再說。 B：現
    在假如沒有人喊聲，我就用給你，有人要競爭，我們有競爭
    方式，反正就是你的數字考慮一下，我跟老闆講一下，這樣
    就好了，我支持你，我們就照約定走。A：好。B：就這樣，
    我們今天這個還是照聯絡。
  (8)94年11月17日8時44分01秒
    A（丁○○）：欸（ㄟ）。B（陳志明）：你的晚上喔，我現
    在跟阿健哥哥講一下數字多少再跟你講。A：喔。B：我們倆
    在說，你先算一下，有一點吽（ㄏㄡ），你的東西是從桶子
    裡來的。A：ㄟ。B：桶子裡來的，現在要蓋章啊。 A：叫他
    抽1件東西起來。B：你等一下我在老大這裡，你跟他講一下
    。C（孫三權）：喂。A：大仔。C：彬哥。A：我沒去啦。 C
    ：欣蘭（譯音）那裡有嗎？A：沒有，拿1張東西起來就好了
    。C：拿1張東西起來就好。
  2.由上揭94年11月16日至同年月17日被告丁○○與陳志明、孫
    三權間密集接續之通話內容可知，被告丁○○已與孫三權、
    陳志明等人明確達成94年11月18日下午2 時開標之「玉東圳
    二支線等改善工程」要交由被告丁○○得標，且被告丁○○
    已參與並以郵寄方式投標，於94年11月16日14時、94年11月
    17 日9時分別開標之「縣界圳七支線等改善工程」、「新城
    圳幹支分線等改善工程」在開標前，由被告丁○○同意分別
    以全部抽取資料、抽取標單之方式，致造成暐達土木未參與
    、投標資料不全而廢標方式，而由孫三權等人囑意之長富營
    造、冠元營造得標，除有通訊監察譯文可稽外，復有上開 2
    工程之全部投標開標資料影本在卷可參，且經本院向花蓮水
    利會調投標開標資料原本查核無訛。而上開「縣界圳七支線
    等改善工程」，確實無被告丁○○之暐達土木之投標資料。
    況衡諸常情常理，若被告丁○○並未參與該次投標，則陳志
    明顯不可能在該工程開標之94年11月16日下午2 時許前不斷
    以電話密集聯繫被告丁○○，並在電話中稱「現在就是有你
    的東西在裡面啦」、「沒有啦，現在2 點這個要給人開掉啦
    」，及孫三權亦在電話中向被告丁○○表示：「志明他說你
    同意給他開」等語；復「新城圳幹支分線等改善工程」開標
    結果，被告丁○○之暐達土木，確實因投標資料中欠缺標單
    而造成廢標，益徵上開94年11月17日8時44 分許之通聯紀錄
    中被告丁○○向陳志明、孫三權表示「叫他抽1 件東西起來
    」、「沒有，拿1 張東西起來就好了」等語，即係被告丁○○同意孫三權、陳志明等人抽取標單造成廢標至為灼然。又
    孫三權於94年11月16日14時31分之電話中向被告丁○○詢問
    「你是要18號下午的那個是嗎」，被告丁○○亦於94年11月
    16日16時32分許之電話中向陳志明表示「裡面老的知道要哪
    1 條」，陳志明則答以「玉東的」等語，經核不僅與「玉東
    圳二支線等改善工程」招標案為94年11月18日14時開標時間
    、名稱均相吻合，亦與被告丁○○於本院另案審理時所一再
    強調其只是要工作等語相符，則上開3人間對話，確係為「
    縣界圳七支線等改善工程」、「新城圳幹支分線等改善工程
    」中有被告丁○○之暐達土木參與投標，因非孫三權等人原
    囑意之得標對象，經聯繫後與被告丁○○達成「玉東圳二支
    線等改善工程」願給其得標，並經被告丁○○同意而分別抽
    取投標資料，不參加投標及抽取其中標單造成廢標至為明確
    。是被告丁○○所辯，與事實不符，亦難採信。
三、論罪科刑
  (一)按被告行為後刑法部分條文於94年2月2日修正公布，而自95
    年7月1日施行，而修正後刑法第2條第1項規定：「行為後法
    律有變更者，適用行為時之法律。但行為後之法律有利於行
    為人者，適用最有利於行為人之法律。」係規範行為後法律
    變更所生新舊法律比較適用之準據法，於新法施行後，應適
    用修正後刑法第2條第1項之規定，為「從舊從輕」之比較。
    且於比較時應就罪刑有關之共犯、未遂犯、想像競合犯、牽
    連犯、連續犯、結合犯，以及累犯加重、自首減輕暨其他法
    定加減（如身分加減）與加減例等一切規定，綜其全部罪刑
    之結果而為比較，且就比較之結果，須為整體之適用，不能
    割裂分別適用各該有利於行為人之法律，此即法律變更之比
    較適用所應遵守之「罪刑綜合比較原則」及「擇用整體性原
    則」。再從刑附屬於主刑，除法律有特別規定者外，依主刑
    所適用之法律（最高法院24年上字第4634號判例、27年上字
    第2615號判例、及最高法院95年度第8 次刑事庭會議決議意
    旨參照），茲就本件新舊法比較結果說明如下：
  1.修正前刑法第28條規定：「二人以上共同實施犯罪之行為者
    ，皆為正犯」，而修正後該條則將「實施」修正為「實行」
    ，以排除陰謀共同正犯及預備共同正犯，被告於修法前後均
    構成共同正犯，修正後刑法並無較有利於被告丁○○、己○○、乙○○、壬○○、戊○○、甲○○、庚○○等人。
  2.修正前刑法第33條第5款規定：「罰金：1元以上。」修正後
    該款規定「罰金：新臺幣1000元以上」，是比較新舊法結果
    ，以舊法較有利於被告丁○○、己○○、乙○○、壬○○、
    戊○○、甲○○、庚○○等人。
  3.刑法第56條連續犯之規定，業於94年1月7日修正公布刪除，
    並於95年7月1日施行，此刪除雖非犯罪構成要件之變更，但
    顯已影響行為人刑罰之法律效果，自屬法律有變更，依新法
    第2條第1項之規定，比較新、舊法結果，仍應適用較有利於
    被告丁○○之行為時法律即舊法論以連續犯。
  4.修正前刑法第25條第1 項規定：「已著手於犯罪行為之實行
    而不遂者，為未遂犯。未遂犯之處罰，以有特別規定者，為
    限。」且同法第26 條前段規定:「未遂犯之處罰，得按既遂
    犯之刑減輕之。」，而修正後刑法第25條規定已著手於犯罪
    行為之實行而不遂者，為未遂犯。未遂犯之處罰，以有特別
    規定者為限，並得按既遂犯之刑減輕之。」，故僅係將未遂
    犯之處罰得按既遂犯減輕之相關規定移列至第25條第2 項，
    故無法律變更比較之問題。
  5.經綜合比較後，以修正前之刑法對被告丁○○、己○○、乙○○、壬○○、戊○○、甲○○、庚○○等人較為有利。
  6.被告丁○○、己○○、乙○○、壬○○、戊○○、甲○○、
    庚○○等人行為後，行為時易科罰金之折算標準，經適用修
    正前刑法第41條、修正前罰金罰鍰提高標準條例第2 條，現
    行法規所定貨幣單位折算新臺幣條例第2 條之結果，最高得
    以銀元300元即新臺幣900元折算1日，依修正後之刑法第 41
    條，則係以新臺幣1千元、2千元或3千元折算1日，比較結果
    ，自以舊法有利於被告丁○○、己○○、乙○○、壬○○、
    戊○○、甲○○、庚○○等人，應適用舊法即修正前規定諭
    知易科罰金之折算標準。
  (二)核被告丁○○、己○○、乙○○、壬○○、戊○○、甲○○
    、庚○○等人就犯罪事實二所為，均係犯政府採購法第87條
    第4項、第6項意圖影響決標價格而以協議不為價格之競爭或
    不為投標未遂罪。被告丁○○就犯罪事實三(一)、(二)所為，均
    係犯政府採購法第87條第4 項意圖影響決標價格而以協議不
    為價格之競爭或不為投標罪。按共同正犯之意思聯絡，原不
    以數人間直接發生者為限，即有間接之聯絡者，亦包括在內
    。如甲分別邀約乙、丙犯罪，雖乙、丙間彼此並無直接之聯
    絡，亦無礙於其為共同正犯之成立。本案被告丁○○、己○○、乙○○、壬○○、戊○○、甲○○、庚○○等人就上開
    犯罪事實二之犯行，分別與不詳姓名之年輕人數名有犯意聯
    絡及行為分擔，皆應論以共同正犯。被告丁○○就犯罪事實
    三(一)、(二)之犯行，與孫三權、陳志明有共同犯意之聯絡及行
    為分擔，均為共同正犯。被告丁○○就上開所犯罪事實三(一)
    、(二)之犯行，時間緊接，所犯罪名相同，顯係出於概括之犯
    意為之，為連續犯，爰依修正前刑法第56條之規定以一罪論
    ，並加重其刑。又被告丁○○、己○○、乙○○、壬○○、
    戊○○、甲○○、庚○○上開所犯犯罪事實二之犯行，已著
    手於犯行，但尚未完成，為未遂犯，應按既遂犯之刑減輕之
    。刑度有同時加重或減輕之情形，先加重後減輕。被告丁○○就上開犯罪事實二、三之犯行，犯意各別、行為各別，應
    分論併罰。爰審酌被告丁○○、己○○、乙○○、壬○○、
    戊○○、甲○○、庚○○等人之素行、犯罪動機、目的、手
    段，以協議使廠商不為投標或不為價格競爭之行為，影響花
    蓮農田水利會工程招標過程之公平性及工程利益，及被告壬○○、黃文庸、庚○○、甲○○犯後坦承部分犯行，其餘被
    告否認犯行等一切情狀，分別量處如主文所示之刑，且就被
    告丁○○以外之被告，均諭知易科罰金之折算標準，以示懲
    儆。又被告丁○○、己○○、乙○○、壬○○、戊○○、甲○○、庚○○等人犯行均係在96年4月24 日以前，且符合減
    刑之要件，均爰依中華民國九十六罪犯減刑條例第2條第1項
    第3 款規定減其宣告刑二分之一，且就被告丁○○部分，就
    其減得之刑併定其應執行之刑，並諭知易科罰金之折算標準
    。
乙、無罪部分
一、公訴意略以：緣花蓮縣農田水利會於94年11月17日辦理「新
    城圳幹支分線等改善工程」招標案中，孫三權及陳志明為圖
    利被告丙○○之冠元公司，先於94年11月17日上午9 時之開
    標時間前，由孫三權以不詳方式探知各投標廠商所投標之底
    價後，得知丁○○已以郵寄方式參與投標，為確定該招標案
    確實能由冠元公司得標，被告丙○○、孫三權、陳志明、丁○○（陳志明、孫三權另經本院、臺灣高等法院花蓮分院另
    案判決；丁○○涉案部分，詳見上揭有罪部分）基於共同犯
    意聯絡，且為再次確認丁○○同意上揭取得同年月18日之「
    玉東圳二支線等改善工程」由其得標之條件，同時並要求丁○○同意不參與當日開標之上開「新城圳幹支分線等改善工
    程」之競爭，孫三權與陳志明乃於94年11月17日上午8時 44
    分許，共同以電話聯繫丁○○再次確認，惟因丁○○該次投
    標係以郵遞方式為之，故由丁○○同意後以抽取投標資料中
    之標單，造成資料不全而廢標方式而不為投標。嗣當日開標
    結果，暐達土木果因投標資料欠缺標單而資料不全造成廢標
    ，而冠元公司即順利以最低標之352 萬元標價得標。認被告
    丙○○涉犯政府採購法第87條第4 項意圖影響決標價格而以
    協議不為價格之競爭或不為投標罪嫌云云。
二、按犯罪事實應依證據認定之，無證據不得認定犯罪事實，又
    不能證明被告犯罪者，應諭知無罪之判決，刑事訴訟法第15
    4條第2項、第301條第1項分別定有明文。次按認定犯罪所憑
    之證據，雖不以直接之證據為限，間接證據亦包含在內，然
    而無論直接證據或間接證據，其為訴訟上之證明，須於通常
    一般人均不致有所懷疑，而得確信其為真實之程度者，始得
    據為有罪之認定，倘其證明尚未達於此一程度，而有合理之
    懷疑存在時，事實審法院復已就其心證上理由予以闡述，敘
    明其無從為有罪之確信，因而為無罪之判決，尚不得任意指
    為違法；又刑事訴訟法第161條已於91年2月8 日修正公布，
    修正後同條第1 項規定：檢察官就被告犯罪事實，應負舉證
    責任，並指出證明之方法。因此，檢察官對於起訴之犯罪事
    實，應負提出證據及說服之實質舉證責任。倘其所提出之證
    據，不足為被告有罪之積極證明，或其闡明之證明方法，無
    從說服法官以形成被告有罪之心證，基於無罪推定之原則，
    自應為被告無罪判決之諭知，最高法院76年臺上字第4986號
    、92年臺上字第128 號分別著有判例可資參照。又按被告或
    共犯之自白，不得作為有罪判決之唯一證據，仍應調查其他
    必要之證據，以察其是否與事實相符，刑事訴訟法第156 條
    第2項規定有明文。
三、公訴人認被告丙○○涉有上開犯行，無非係以：(一)被告丙○○自承陳志明曾打電給他，要他去開小標等語；(二)被告丁○○與孫三權、陳志明之通聯譯文；(三)94年11月17日新城圳一
    、二支線改善工程投標及開標資料，並由被告丙○○為負責
    人之冠元公司得標等；為其主要論據。訊據被告丙○○堅決
    否認有何違反政府採購法之犯行，並辯稱：我並沒有跟孫三
    權、丁○○等人協議投標之情事等語。經查：
  (一)94年11月17日開標之新城圳幹支分線等改善工程，由被告丙○○為負責人之冠元公司得標乙節，有該工程投標及開標資
    料可參。被告丙○○雖於警詢及偵查中自承：陳志明有打電
    話給我叫我開小標、或黑道份子打電話叫我開小標等語；然
    於本院另案（96年度訴字第176 號孫三權、陳志明等人涉犯
    貪污案件）審理時證稱：有一次陳志明打電話給我，問我要
    不要搓圓仔湯喬農田水利會工程，我當時有過去，我看看沒
    什麼事，我就走了，就我所知，當時是用開小標方式；我只
    有去過一次，陳志明問我水利會工作有沒有標，我說我有標
    ，就走了等語。又被告陳志明於檢察官偵查時陳稱：我在法
    院作證陳志明打電話給我，要不要搓圓仔湯、喬工程，陳志
    明雖有打電話給我，但當時我不知道打電話的人是不是陳志
    明，他問我這件工程有沒有標，我說我有標，後面我就掛斷
    等語。是上開被告丙○○之自白僅能證明陳志明曾有要求被
    告丙○○參與開小標、搓湯圓之情事，惟尚不足以證明被告
    丙○○確有參與此部分之共同謀議或犯行分擔。
  (二)再者，公訴人所提出之上揭有罪部分所揭示之丁○○、孫三
    權、與陳志明間之監聽譯文內容，該內容並未提及被告丙○○有參與孫三權、陳志明與丁○○三人共同謀議新城圳幹支
    分線等改善工程要由冠元公司得標而要求丁○○同意抽標單
    之情事，故尚難以孫三權、陳志明等人有要求丁○○同意廢
    標或不參與投標，或孫三權、陳志明囑意有冠元公司得標，
    且嗣該工程之最後得標廠商亦為冠元公司等情，即遽以推認
    被告丙○○有為共同犯意之聯絡或犯行分擔。況觀諸冠元公
    司上揭工程之標單、資料，亦無任何違反常情常理之情事，
    有冠元公司之標單及資料可佐。綜上所述，公訴人所舉之證
    據，尚不足證明被告丙○○確有公訴人所指上揭違反政府採
    購法之犯行。此外，復查無其他積極證據足以證明被告丙○○確有如公訴意旨所述之犯行，揆諸首揭說明，自應諭知被
    告丙○○無罪之判決。
據上論斷，應依刑事訴訟法第299條第1項前段、第301條第1項，
政府採購法第87條第4項、第6項，刑法第11條前段，修正前刑法
第28條、第56條、第41條第1項前段、第51條第5款，刑法第25條
第2項，中華民國九十六年罪犯減刑條例第2條第1項第3款、第 7
條、第9條，判決如主文。
本案經檢察官黃蘭雅到庭執行職務。
中    華    民    國    99    年    9     月    17    日
            刑事第四庭  審判長  法  官  陳月雯
                                法  官  黃鴻達
                                法  官  魏俊明
以上正本證明與原本無異。
如不服本判決應於收受送達後10日內向本院提出上訴書狀，並應
敘述具體理由。其未敘述上訴理由者，應於上訴期間屆滿後20日
內向本院補提理由書(均須按他造當事人之人數附繕本)「切勿逕
送上級法院」。
中    華    民    國    99    年    9     月    17    日
                                書記官

附錄本判決論罪之法律條文：
政府採購法第87條：
意圖使廠商不為投標、違反其本意投標，或使得標廠商放棄得標
、得標後轉包或分包，而施強暴、脅迫、藥劑或催眠術者，處 1
年以上7年以下有期徒刑，得併科新臺幣3百萬元以下罰金。犯前
項之罪，因而致人於死者，處無期徒刑或7 年以上有期徒刑；致
重傷者，處3年以上10年以下有期徒刑，各得併科新臺幣3百萬元
以下罰金。
以詐術或其他非法之方法，使廠商無法投標或開標發生不正確結
果者，處5年以下有期徒刑，得併科新臺幣1百萬元以下罰金。
意圖影響決標價格或獲取不當利益，而以契約、協議或其他方式
之合意，使廠商不為投標或不為價格之競爭者，處6月以上5年以
下有期徒刑，得併科新臺幣1百萬元以下罰金。
意圖影響採購結果或獲取不當利益，而借用他人名義或證件投標
者，處3年以下有期徒刑，得併科新臺幣1百萬元以下罰金。容許
他人借用本人名義或證件參加投標者，亦同。
第1項、第3項及第4項之未遂犯罰之。
附表：
┌─┬─────────────┐
│編│工程名稱                  │
│號│                          │
├─┼─────────────┤
│1 │竹田圳支分線改善工程      │
├─┼─────────────┤
│2 │虎頭圳三支線改善工程      │
├─┼─────────────┤
│3 │吉安圳一幹四支排水改善工程│
├─┼─────────────┤
│4 │迪佳圳三支排水改善工程    │
├─┼─────────────┤
│5 │豐田圳三支線改善工程      │
├─┼─────────────┤
│6 │吉安圳一幹八支線改善工程  │
├─┼─────────────┤
│7 │新城圳一、二支線改善工程  │
├─┼─────────────┤
│8 │吉安圳排水改善工程        │
├─┼─────────────┤
│9 │豐田圳沉砂池等綠美化工程  │
├─┼─────────────┤
│10│光復埤池等綠美化工程      │
└─┴─────────────┘

司法院資訊處製作；財團法人民間司法改革基金會備份。
